【裁判字號】    94,上更(一),293
【裁判日期】    950711
【裁判案由】    常業重利
【裁判全文】
臺灣高等法院高雄分院刑事判決     94年度上更(一)字第293號
上  訴  人
即  被  告  甲○○
上列上訴人因常業重利案件，不服臺灣高雄地方法院90年度易字
第2508號中華民國91年6 月28日第一審判決（起訴案號：臺灣高
雄地方法院檢察署89年度偵字第5780號），提起上訴，本院判決
如下：
    主  文
原判決關於甲○○部分撤銷。
甲○○共同意圖為自己不法之所有，以詐術使人將本人之物交付
，累犯，處有期徒刑伍月。如易科罰金，以銀元佰元折算壹日
。
    事  實
一、甲○○於民國87年間，因重利罪，經本院判處有期徒刑5 月
    確定，於87年12月15日易科罰金執行完畢。仍不知悔改，復
    自88年12月間某日起，在自由時報上刊登「可刷卡應急（07
    ）0000000 號」廣告，而以「假消費真借錢」方式，乘他人
    急迫，貸以金錢，而取得與原本顯不相當之重利。適有王林
    瑛因需款孔急，並獲悉上述廣告，乃先行單獨於89年1 月
    14日23時許，在其女王惠玲位於高雄市○○區○○街41號3
    樓住處，意圖為自己不法之所有，徒手竊取同住該處之其女
    婿胞姊丙○○所有之慶豐商業銀行（以下簡稱慶豐商銀）卡
    號0000000000000000號之信用卡一張（王林瑛竊盜部分，
    業經原審判決確定），得手後，於次日晚間，撥打上開電話
    與甲○○聯絡，雙方約定於同年月16日8 時30分許，在高雄
    市○○區○○路與五福路口舊「大統百貨公司」前會面。甲○○與王林瑛見面後，雖知悉王林瑛所持以借款之信用
    卡非其所有，惟因不知該信用卡係王林瑛竊取而得，且王
    林瑛堅稱已得丙○○同意，乃基於重利之犯意，及與王林
    瑛共同意圖為自己不法之所有，以「假消費真借錢」製作
    簽帳單向特約銀行行使以詐欺取財之犯意聯絡，由甲○○趁
    王林瑛需款急迫之際，明知王林瑛並未在其任職之高雄
    市○○區○○路34號「海天贈品百貨行」購買物品（海天贈
    品百貨行負責人乙○○並不知情），竟以「假消費真借錢」
    之方式，貸予王林瑛3 萬元，惟僅交付王林瑛21,000
    元；王林瑛並將前開竊得之信用卡，交予甲○○持往「海
    天贈品百貨行」內刷卡，並在簽帳單上簽寫「丙○○」之署
    押，以確認消費金額簽帳單之私文書，再持該簽帳單向發卡
    之慶豐商銀行使，請求該銀行依約代墊該筆消費款項，足以
    生損害於丙○○本人及慶豐商銀對於信用卡管理之正確性。
    而慶豐商銀則於收單後約7 日內，依約定扣除約1.5%之手續
    費後，將餘款撥付予海天贈品百貨行，乙○○再將其中3 千
    元交付給甲○○，甲○○因而取得與原本顯不相當之重利。
    嗣丙○○於89年1 月16日17時許，發現其所有之慶豐商銀信
    用卡失竊，並於當日晚間報警、掛失後，經警循線查獲。
二、案經高雄市政府警察局小港分局報請臺灣高雄地方法院檢察
    署檢察官偵查起訴。
    理  由
一、上訴人即被告甲○○於本院前審固不否認自88年12月間某日
    起在自由時報上刊登「可刷卡應急（07）0000000 號」借款
    之廣告，及在前揭時、地交付王林瑛21,000元之借款，並
    以王林瑛提供之「丙○○」信用卡在其任職處所「海天贈
    品百貨行」內刷卡，並在該筆消費金額3 萬元之簽帳單上偽
    造「丙○○」之簽名等情，惟否認有重利及偽造文書以詐欺
    取財之犯行，辯稱：我不知道王林瑛偷拿丙○○的信用卡
    的事，當時她說被地下錢莊逼錢逼得很急，叫我幫忙，我告
    訴她我公司可以用信用卡買貨出去，再回銷給我們，我們再
    賣給別人，賺取差價，當天她要求要3 萬元，所以我就叫她
    買3 萬元的貨，但因為要扣除中間的差價，所以我將身上的
    21,000元給她等語。
二、證據能力之認定：
    證人即丙○○、乙○○在警詢中所為陳述，及證人即共同被
    告王林瑛於警訊、偵查及原審審理中所為陳述，均係作成
    92年9 月1 日刑事訴訟法新制施行以前，其中丙○○及王林
    瑛分別於刑事訴訟法新制施行以前，即在原審及本院前審
    審理中依法到庭具結陳述；且被告始終未聲請傳訊證人丙○○到庭以行使對質詰問權；另證人乙○○業經本院依職權傳
    訊其到庭作證，則其等3 人在警訊、偵查及原審審理中所為
    陳述，依刑事訴訟法施行法第7 條之3 但書規定，均得為證
    據。
三、被告何文林雖為前開辯解，惟查：
  (一)上揭事實，業據同案被告王林瑛於警訊、偵查、原審及本
    院前審調查時坦認不諱，核與被害人丙○○於警訊及原審之
    指訴情節相符。被告甲○○於本案前審調查時亦不否認有在
    報章刊登刷卡借款之廣告，及王林瑛向其借款3 萬元，而
    實際僅交付21,000元，並以丙○○之信用卡在「海天贈品百
    貨行」內刷卡，及在簽帳單上偽簽「丙○○」之姓名等情，
    復有該筆借款簽帳單、慶豐商銀信用卡消費明細查詢單等影
    本附卷為佐（見警卷），自可信為真實。至被告甲○○嗣於
    本院前審審理中翻異改稱未刊登刷卡借錢之廣告云云，顯係
    事後卸責之詞，不足採信。
  (二)被告甲○○雖辯稱係叫王林瑛購買3 萬元的貨，再回銷轉
    賣給別人，賺取差價云云。惟同案被告王林瑛於原審時已
    供證：我是委託被告甲○○幫我借款，我自己沒有買東西，
    也沒有委託被告甲○○為我買東西等語明確（見一審卷第75
    頁）。本院審酌王林瑛當時係因需款孔急，乃循被告甲○○在報章刊登之前開廣告向被告甲○○借款，已據其於歷次
    訊問供證屬實，被告甲○○亦自承王林瑛原意係要向其借
    款3 萬元，是王林瑛上開供述無意向被告甲○○或「海天
    贈品百貨行」購買任何物品，亦未購買物品後委託被告甲○○代為轉售等情，應非虛詞；參酌彼二人交易地點既不在前
    開「海天贈品百貨行」內，且王林瑛亦對被告甲○○所謂
    其購買物品之種類、樣式、數量均渾然不知，此經王林瑛
    於原審供證無訛，顯與一般消費及商店交易之方式迥異；又
    在信用卡特約商店以簽帳單向發卡銀行請款前，顧客如欲退
    貨，特約商店固非不得逕行取回商品後將簽帳單三聯單銷毀
    之情形，但被告甲○○始終未能提出所謂之退貨單，且同一
    商品經顧客購買後旋委由被告甲○○代為銷售，被告甲○○
    代售之金額竟遠低於顧客原購買價格達9 千元，顧客何以願
    低價委由其代售？顯見其本意係在借款，是本件同案被告王
    林瑛並未與被告甲○○或「海天贈品百貨行」成立商品買
    賣契約，該簽帳單僅係其「假消費真借錢」再向發卡銀行詐
    騙墊支款項之手段，應可認定。
  (三)被告甲○○以丙○○之前開信用卡所刷金額，業由慶豐商銀
    給付於海天贈品商行，有慶豐商銀94年11月24日函可參（見
    本院上更(一)卷第60頁）；證人乙○○在本院審理中並證稱：
    在銀行將款項撥入我的商店帳戶後，因為被告在我們店裡是
    作抽成的，我就將其中的一成即3 千元交給被告甲○○等語
    明確（見本院上更(一)卷第140 頁），足認被告甲○○已經得
    款。又89年間慶豐商銀對信用卡特約商店間之撥款時間約1
    至7 天，亦有前開函文可參；則被告甲○○於貸款21,000
    元給王林瑛後，於7 日左右即可獲取3 千元之利益，已逾
    民法所定年利率百20% 之上限甚多（按如依年息20% 計算，
    則21,000元之7 日之利息約為80元），參酌當時之社會經濟
    狀況，自屬與原本顯不相當之重利。被告亦自承王林瑛借
    款時曾告知其被地下錢莊逼錢逼得很急，足見其確係乘他人
    急迫而貸以金錢。
  (五)綜上所述，被告所辯上開各語，無非事後卸責之詞，自無可
    採，本件事證已臻明確，被告犯行均可認定，應依法論科。
    又就王林瑛竊取丙○○信用卡部分，因王林瑛並未告知
    是其竊盜而得，此據王林瑛供證甚明，是被告甲○○就王
    林瑛竊盜部分並不知情；再者，被告在警詢中時已供稱：
    當時王林瑛有說已得卡主同意等語，且證人王林瑛在本
    院前審也證稱有告訴被告信用卡是向別人借的等語（見上訴
    卷第68頁），從而被告雖有在簽帳單上簽名之事實，惟因其
    主觀認王林瑛已得丙○○同意，尚難認有偽造私文書之故
    意。另「海天贈品百貨行」負責人乙○○於警訊已證陳被告
    甲○○於當日確有支領價值3 萬元之藝品一批，對於被告甲○○所從事刷卡借錢之行為不知情云云，並提出送貨單影本
    一紙附於警卷為證，被告甲○○亦供稱：公司只有賣貨出去
    ，不知道我有向客戶買回來再賣給其他客戶等語（見本院上
    訴卷第37頁），則被告於向乙○○領取該批貨物後，再轉售
    給他人以取回其先行給付王林瑛之款項，並非事理所無，
    是尚無積極證據足認證人乙○○與被告甲○○有何共犯關係
    、均附此敘明。
四、核被告貸款給王林英並從中獲取重利之行為，係犯刑法第
    344 條之重利罪。其以「假消費真貸款」行為向慶豐商銀詐
    取財物行為，係犯刑法第339 條第1 項之詐欺取財罪。被告
    甲○○與王林瑛2 人，就前開詐欺取財之犯行，有犯意聯
    絡及行為分擔，均為共同正犯。被告甲○○所犯上開重利、
    詐欺取財2 罪間，有方法結果之牽連關係，應依修正前刑法
    第55條之規定，從一重之詐欺取財罪處斷。被告甲○○與王
    林瑛共犯詐欺取財部分之犯行，雖未經檢察察官起訴，惟
    因與前開起訴論罪部分，有牽連犯之裁判上一罪關係，本院
    自得併予審究。又被告行為後，刑法已於94年2 月2 日修正
    公布，同年7 月1 日施行，其中第55條關於牽連犯之規定已
    經刪除，惟因本件如依修正前刑法第55條規定，係從一重處
    斷；如依修正後規定，則係數罪，對被告甲○○自屬不利，
    故本件依修正後刑法第2 條第1 項但書規定，仍有修正前刑
    法第55條牽連犯之適用。又被告甲○○於87年間，因重利罪
    ，經本院判處有期徒刑5 月確定，於87年12月15日易科罰金
    執行完畢之事實，有臺灣高等法院被告全國前案紀錄表及臺
    灣高雄地方法院檢察署刑案資料查註紀錄表在卷可考，其於
    有期徒刑刑執行完畢後，5 年以內再犯有期徒刑以上之本罪
    ，為累犯，應依刑法第47條之規定加重其刑。
四、原審予以論罪科刑，固非無見，惟查：(一)原判決認被告甲○○另於89年1 月初，乘王林瑛需款急迫之際，在高雄市○○路「家樂福大賣場」前，貸款16,000元予王林瑛，但王
    林瑛僅實得14,500元，被告甲○○取得1,500 元與原本顯
    不相當之重利，並由王林瑛提供其所有之英商渣打銀行（
    以下簡稱渣打銀行）、富邦商業銀行（以下簡稱富邦商銀）
    信用卡二張，交由被告甲○○在上開「海天贈品百貨行」內
    刷卡，王林瑛則在簽帳單上簽寫自己本名，假意購買金額
    共16,000元之物品，再持簽帳單向上述銀行請款，使渣打銀
    行、富邦商銀陷於錯誤，誤認王林瑛確有刷卡消費，而墊
    支該筆款項予被告甲○○，此部分被告甲○○亦涉有重利罪
    及與王林瑛共同涉犯詐欺取財既遂之犯行云云。惟按犯罪
    事實應依證據認定之，無證據不得認定其犯罪事實，刑事訴
    訟法第154 條第2 項定有明文。被告甲○○對於帶王林瑛
    至「家樂福大賣場」刷卡購物再以低價向其購得之事實固不
    諱言，然堅決否認此部分係以「假消費真借錢」之方式貸與
    他人金錢，辯稱：確實有帶王林瑛到「家樂福大賣場」消
    費購物，再用較低的價格向她買入等語。經訊之同案被告王
    林瑛亦供證：被告甲○○有帶我到「家樂福大賣場」刷卡
    消費16,000元左右，然後我把東西給他，他給我14,500元云
    云（見本院上訴卷第63頁），互核彼此一致；另經本院前審
    依職權分向渣打銀行及富邦商銀函調王林瑛所使用之卡號
    0000000000000000號、0000000000000000號信用卡於88年12
    月及89年1 月間之消費紀錄結果，確於88年12月31日曾以上
    開二張信用卡在「家樂福大賣場」各消費5,490 元及10,980
    元，合計16,570元，有渣打銀行91年9 月26日（91）渣信字
    第1194號函及富邦商銀91年10月1 日（91）富邦信卡第445
    號函附消費明細資料各一份在卷足憑（見本院上訴卷第51至
    56頁），核與被告甲○○及王林瑛所述相符，而「家樂福
    大賣場」係全國知名商品量販店，怠不致有虛偽消費之情事
    ，且被告甲○○與該賣場亦無任何關係，自堪信其確有帶王
    林瑛到該處刷卡消費購物之事實。然卻查無原判決所認王
    林瑛於89年1 月初，有以其所有前開二張信用卡在「海天
    贈品百貨行」刷卡消費之情事，足見原判決所認定之上開事
    實，並無積極證據憑以佐證。又按信用卡之性質本即係由發
    卡銀行給予信用卡持有人一定額度之信用，使持卡人得以先
    進行交易之行為後，於一定期日內再行付款，此一交易帳款
    支付體系，係在便利持卡人進行消費之行為，如持卡人利用
    此一系統，以刷卡購得物品後，立即低價轉售而獲取現金，
    除其原即有詐騙財物之不法意圖，於刷卡之時已預謀事後不
    願付款外，否則在契約自由原則下，應視為一般之交易行為
    ，依此而他人如利用持卡人急須用錢之際，由持卡人刷卡購
    物後再以低價向其購得，性質上亦僅係一種私下之買賣行為
    ，難認係屬於一種借貸之行為，自無所謂之重利可言，本件
    被告甲○○固有利用他人急迫之際，帶王林瑛至「家樂福
    大賣場」刷卡購物，再向其以低價購得，轉售賺取差價，但
    依上開說明尚難認其係在進行貸放款項之業務，自無重利犯
    罪之可言，又王林瑛對上開消費金額，並無拒不繳付之紀
    錄，亦難認與被告甲○○就此部分有何詐欺取財之犯行，依
    前揭說明，此部分被告甲○○犯罪尚屬不能證明，原審認成
    立犯罪，自屬不當；惟因公訴人對此部分並未起訴，故僅由
    本院予以敘明即可。(二)就被告甲○○詐欺取財業已得款而為
    既遂部分，原判決認係未遂，亦有未洽。被告甲○○上訴意
    旨否認犯罪，雖無理由，惟原判決此部分既有可議之處，自
    應由本院就被告甲○○部分予以撤銷改判。爰審酌被告甲○○為累犯，並有侵占、妨害兵役、重利等前科，素行不佳，
    正值壯年竟不循正當途徑賺取生活之資，竟利用他人急需用
    款之際，以「假消費真借錢」方式貸放金錢，收取不當之高
    利，並偽造簽帳單向發卡銀行詐取款項，危害社會經濟秩序
    ，惟念其實際得款金額約為3 千元，尚非鉅大等一切情狀，
    量處如主文第2 項所示之刑，併諭知易科罰金之折算標準。
    被告行為後，刑法第41條已於90年1 月10日修正公布，同年
    月12日生效，其修正後規定為：「犯最重本刑為5 年以下有
    期徒刑以下之刑之罪，而受6 個月以下有期徒刑或拘役之宣
    告，因身體、教育、職業、家庭之關係或其他正當事由，執
    行顯有困難者，得以1 元以上3 元以下折算1 日，易科罰金
    。但確因不執行所宣告之刑，難收矯正之效，或難以維持法
    秩序者，不在此限。併合處罰之數罪，均有前項情形，其應
    執行之刑逾六月者，亦同。」則本件被告所犯詐欺取財罪部
    分，原係不得易科罰金，依修正後規定，即得依修正後刑法
    第2 條第1 項但書規定，而得諭知易科罰金。又關於其折算
    標準，依修正前刑法第41條第1 項前段規定，係以銀元1 百
    元、2 百元或3 百元折算1 日，依修正後之刑法第41條第1
    項前段規定，則係以新台幣1 千元、2 千元或3 千元折算1
    日，顯然修正後規定，對被告不利，依修正後刑法第2 條第
    1 項前段規定，此部分仍應適用修正前刑法第41條第1 項前
    段規定。又被告甲○○所偽造之丙○○簽帳單持卡人存根聯
    ，雖係被告所有供行使詐欺取財犯罪所用之物，已據被告甲○○供明在卷，但未扣案，因係得沒收之物，為免日後執行
    上困難，故不為沒收之宣告；又該簽帳單之特約商店存根聯
    、發卡銀行存根聯各一張，因已交付各該特約商店、發卡銀
    行，非屬被告所有，依法不得為沒收之諭知，均附此敘明。
五、被告合法傳喚，無正當之理由不到庭者，得不待其陳述，逕
    行判決。
六、同案被告王林繡英部分，均經原審判決確定，自不另論列，
    附此敘明。
據上論結，應依刑事訴訟法第371 條、第369 條第1 項前段、第
364 條、第299 條第1 項前段、修正後刑法第2 條第1 項、第28
條、第339 條第1 項、第344 條、第47條、修正前刑法第55條、
第41條第1 項前段、刑法施行法第1 條之1 第2 項、修正前罰金
罰鍰提高標準條例第2 條，判決如主文。
本案經檢察官陳建年到庭執行職務。
中    華    民    國    95    年    7     月    11    日
                  刑事第三庭    審判長法  官  周賢銳
                                      法  官  謝宏宗
                                      法  官  黃仁松
以上正本證明與原本無異。
本判決不得上訴。
中    華    民    國    95    年    7     月    13    日
                                      書記官  馬蕙梅
附錄本件判決論罪科刑法條：
刑法第339 條第1 項
意圖為自己或第三人不法之所有，以詐術使人將本人或第三人之
物交付者，處5 年以下有期徒刑、拘役或科或併科1 千元以下罰
金。
刑法第344 條
乘他人急迫、輕率或無經驗貸以金錢或其他物品，而取得與原本
顯不相當之重利者，處1 年以下有期徒刑、拘役或科或併科1 千
元以下罰金。


司法院資訊處製作；財團法人民間司法改革基金會備份。
